臺灣高雄地方法院刑事判決　　　　　　　96年度訴字第3449號
公　訴　人　臺灣高雄地方法院檢察署檢察官
被　　　告　乙○○
上列被告因商業會計法等案件，經檢察官提起公訴（96年度偵字
第18975 號），本院依簡式審判程序判決如下：
    主  文
乙○○商業負責人，以明知為不實之事項，而記入帳冊，處有期
徒刑肆月，減為有期徒刑貳月，如易科罰金，以銀元參佰元即新
臺幣玖佰元折算壹日。又公司負責人，為納稅義務人以不正當方
法逃漏稅捐，處有期徒刑肆月，減為有期徒刑貳月，如易科罰金
，以銀元參佰元即新臺幣玖佰元折算壹日。應執行有期徒刑參月
，如易科罰金，以銀元參佰元即新臺幣玖佰元折算壹日。
    事  實
一、乙○○自民國94年5 月間某日起，擔任營利事業所得稅納稅
    義務人和記餐盒食品廠有限公司（址設高雄市小港區○○○
    路213 之2 號1 樓，下稱和記公司）負責人，屬商業登記法
    及商業會計法所稱之商業負責人及公司負責人。基於以明知
    為不實之事項，而填製記入帳冊及逃漏稅捐之犯意，明知和
    記公司與威爾森有限公司（下稱威爾森公司）間，並無如附
    表所示統一發票金額之實際交易，竟於附表所示時間，於收
    受威爾森公司填製如附表所示不實統一發票之會計憑證後，
    將上開統一發票交付不知情之不詳會計事務所之成年員工，
    記入和記公司報稅帳冊內，再以上開不實統一發票作為進項
    憑證，申報扣抵銷項稅額，使和記公司逃漏營業稅新台幣（
    下同）98,265元。
二、案經財政部中區國稅局函送臺灣臺中地方法院檢察署呈請臺
    灣高等法院檢察署檢察長令轉臺灣高雄地方法院檢察署檢察
    官偵查起訴。
    理  由
一、上開事實，業據被告乙○○於本院審理時坦承不諱（參本院
    卷第42頁）；核與證人即和記公司會計蔡盈君於偵查中證稱
    ：和記公司與威爾森公司並無業往來等語相符（參偵(四)卷第
    6 頁）；並有和記公司變更登記表、威爾森公司94年3 月至
    94年6 月進銷交易流程圖、威爾森公司94年3 月至6 月涉嫌
    取得及開立不實統一發票金額明細表、和記公司營業稅稅籍
    資料查詢作業、威爾森公司變更登記表、財政部高雄市國稅
    局95年10月30日財高國稅三營業字第0950026328號函及所附
    之取具威爾森公司94年3 月至6 月開立不實統一發票扣抵聯
    調查回報表、財政部高雄市國稅局小港稽徵所96年7 月19日
    財高國稅港營所字第0960008484號函及所附和記公司94年度
    營利事業所得結算申報書相關資料、94年度營業稅資料查詢
    進項來源明細及營業人進銷項交易對象彙加明細表、股權讓
    與契約書可證（參國稅局卷第7 頁、第8 頁、第16頁、第95
    頁、偵(二)卷第41頁、第42頁背面、第43頁背面至第44頁、偵
    (五)卷第8 頁至第35頁、第48頁至第55頁、第64頁），是被告
    之自白核與卷證相符，堪予採信。本件事證已明，被告犯行
    洵堪認定，應予依法論科。
二、按行為後法律有變更者，適用行為時之法律。但行為後之法
    律有利於行為人者，適用最有利於行為人之法律，刑法第2
    條第1 項定有明文。查被告於前開行為後，商業會計法於95
    年5 月24日修正公布全文83條，並自公布日施行，刑法相關
    規定亦於94年1 月7 日修正通過，於94年2 月2 日公布，於
    95年7 月1 日施行。職是，本件自應就被告行為前、後相關
    法律有修正者，依前揭規定加以比較適用。茲說明如下：
  (一)商業會計法第71條第1 款規定於95年5 月24日修正前、後，
    構成要件並無更動，但原規定之法定刑為「5 年以下有期徒
    刑、拘役或科或併科新臺幣15萬元以下罰金」，修正後提高
    為「5 年以下有期徒刑、拘役或科或併科新臺幣60萬元以下
    罰金」，是比較修正前、後之法條規定，自以舊法之規定對
    於被告等較為有利。
  (二)刑法分則編各罪所定罰金之貨幣單位原為銀元，且依修正前
    刑法第33條第5 款規定，罰金刑為1 銀元以上，而有關罰金
    倍數之調整及銀元與新台幣之折算標準，則定有「罰金罰鍰
    提高標準條例」及「現行法規所定貨幣單位折算新台幣條例
    」，除罰金以1 銀元折算3 元新台幣外，並將72年6 月26日
    以前修正之刑法部分條文罰金數額提高2 至10倍，其後修正
    者則不再提高倍數；嗣修正後刑法第33條第5 款則將罰金刑
    提高為新台幣1 千元以上，並以百元計算之，且因刑法第33
    條第5款 所定罰金貨幣單位既已改為新台幣，刑法分則編各
    罪所定罰金之貨幣單位亦應配合修正為新台幣，且考量刑法
    修正施行後，不再適用「現行法規所定貨幣單位折算新台幣
    條例」，為使刑法分則編各罪所定罰金之最高數額與刑法修
    正前趨於一致，爰增訂刑法施行法第1 條之1 規定，將刑法
    分則編各罪所定罰金之貨幣單位均改為新台幣，並將72年6
    月26日以前修正之刑法部分條文罰金數額提高為30倍，其後
    修正者則提高為3 倍。是以刑法分則編各罪所定罰金刑之最
    高數額，於上開規定修正後仍屬一致，並無不同；但其罰金
    刑之最低數額，修正前1 銀元以上之規定，經配合修正前罰
    金罰鍰提高標準條例第2 條（現已刪除）規定，就其原定數
    額提高為10倍，再經折算，即為新台幣30元，因修正後已提
    高為新台幣1 千元以上，故修正後規定並非較有利於被告。
  (三)就宣告多數有期徒刑者，定其應執行刑之規定，修正前刑法
    第51條第5 款原規定「宣告多數有期徒刑者，於各刑中之最
    長期以上，各刑合併之刑期以下，定其刑期。但不得逾20年
    」，惟修正後之刑法第51條第5 款規定：「宣告多數有期徒
    刑者，於各刑中之最長期以上，各刑合併之刑期以下，定其
    刑期。但不得逾30年」，經比較結果，修正後之刑法並非較
    有利於行為人。
  (四)經綜合上述比較新舊法結果，因修正後商業會計法及刑法相
    關規定，對於被告並非有利，是本案應適用修正前商業會計
    法及修正前刑法之規定，為被告等論罪科刑之依據。
三、按統一發票乃商業會計法第15條第1 款所列之原始憑證，屬
    商業會計憑證之一種，係營業人依營業稅法規定於銷售貨物
    或勞務時，開立並交付予買受人之交易憑證，足以證明會計
    事項之經過，應屬商業會計法所稱之會計憑證。被告取得上
    開發票後，利用不知情之不詳會計事務所成年員工，將之記
    入和記公司報稅帳冊內，為間接正犯。核被告所為，係犯修
    正前商業會計法第71條第1 款之商業負責人，以明知不實事
    項，記入帳冊罪。按商業會計法第71條第1 款以明知為不實
    之事項，而填製會計憑證或記入帳冊之罪，原即含有業務上
    登載不實之本質，即不應再論以刑法第216 條、第215 條行
    使業務上登載不實文書罪（最高法院87年度台上字第11號判
    決參照），附此敘明。另被告擔任和記公司之負責人，因納
    稅義務人和記公司以不正當方法逃漏營業稅，被告此部分所
    為，應依稅捐稽徵法第47條第1 款之代罰規定，而論以稅捐
    稽徵法第41條之罪。按公司為法人，公司負責人為自然人，
    二者在法律上並非同一人格主體。公司負責人為公司之代表
    ，其為公司所為行為，應由公司負責。故公司負責人為公司
    以不正當方法逃漏稅捐，因納稅義務人為公司，其所觸犯稅
    捐稽徵法第41條之罪之犯罪或受罰主體，仍為公司，而非公
    司負責人，僅因公司於事實上無從擔負自由刑之責任，基於
    刑事政策上之考慮，同法第47條第1 款將納稅義務人之公司
    應處徒刑之規定，轉嫁於公司負責人。是公司負責人依該條
    款而適用徒刑之處罰，乃屬代罰之性質，並非因其本身之犯
    罪而負行為責任。又廢止前刑法第55條所規定之牽連犯，必
    須同一人犯一罪而其方法或結果行為另犯他罪名，始克相當
    ；亦即必須同一犯罪主體之二個以上犯罪行為間，具有目的
    與方法、或目的與結果之關係，始得從一重處斷。公司負責
    人為納稅義務人之公司以不正當方法逃漏稅捐，既非稅捐稽
    徵法第41條之犯罪或受罰主體，僅依同法第47條第1 款之規
    定，代替公司受徒刑之處罰，自與其本身為犯罪主體所犯其
    他罪名間，不具牽連犯關係（最高法院89年度台非字第8 號
    判決參照）。揆諸上開最高法院判決要旨，本件逃漏稅捐部
    分之納稅義務人為和記公司，被告擔任上開公司負責人，是
    上開公司納稅義務人以不正當方法逃漏營業稅，被告應依稅
    捐稽徵法第47條第1 款代罰規定，依同法第41條規定論處。
    檢察官認被告就此部分所涉為捐稽徵法第41條之罪，尚有誤
    會。檢察官起訴被告，援引稅捐稽徵法第41條之納稅義務人
    以不正當方法逃漏稅捐罪，即有未恰（惟此部分之犯行，業
    經公訴人當庭更正起訴法條為稅捐稽徵法第47條第1 款代罰
    規定，應依同法第41條規定論處，故毋庸變更起訴法條，附
    此敘明）。被告所犯上開2 罪，應分論併罰。
四、爰審酌被告持該不實發票記入帳冊，影響經濟交易次序，又
    身為公司負責人，竟以上開方式使和記公司得以逃漏稅捐，
    自有可議之處；惟考其犯後坦承犯行，態度良好，且非逃漏
    稅捐之納稅義務人，及其犯罪手段等一切情狀，分別量處如
    主文所示之刑。末查，本件被告之犯罪行為時間，在96 年4
    月24日以前，核符中華民國96年罪犯減刑條例第2 條規定，
    應依同條例第2 條第1 項第3 款，各減為如主文所示之刑及
    定其應執行刑；並依修正前刑法第41條第1 項前段規定，諭
    知易科罰金之折算標準【按被告於本件犯罪時之刑法第41條
    第1 項前段規定：「犯最重本刑為5 年以下有期徒刑以下之
    刑之罪，而受6 個月以下有期徒刑或拘役之宣告，因身體、
    教育、職業、家庭之關係或其他正當事由，執行顯有困難者
    ，得以1 元以上3 元以下折算1 日，易科罰金。」，及依前
    述現行法規所定貨幣單位折算新臺幣條例第2 條規定，現行
    法規所定金額之貨幣為圓、銀元或元者，以新臺幣元之3 倍
    計算，及依廢止修正前罰金罰鍰提高標準條例第2 條前段規
    定，依刑法第41條易科罰金者，就其原定數額提高為100 倍
    折算1 日，故被告行為時之易科罰金折算標準，得以銀元
    100 元以上300 元以下折算1 日，經折算為新臺幣後，應以
    新臺幣300 元以上900 元以下折算1 日。惟95年7 月1 日修
    正公布施行之刑法第41條第1 項前段則規定：「犯最重本刑
    為5 年以下有期徒刑以下之刑之罪，而受6 個月以下有期徒
    刑或拘役之宣告者，得以新臺幣1,000 元、2,000 元或3,0
    00元折算1 日，易科罰金。」比較修正前後之易科罰金折算
    標準，因95年7 月1 日修正公布施行後之規定，並非較有利
    於受刑人，則應依刑法第2 條第1 項前段，適用修正前刑法
    第41條第1 項前段規定，定其折算標準。本件應依修正前刑
    法第41條第1 項前段、現行法規所定貨幣單位折算新臺幣條
    例第2 條規定，諭知易科罰金之折算標準】。
據上論斷，應依刑事訴訟法第273 條之1 第1 項、第299 條第1
項前段，修正前商業會計法第71條第1 款，稅捐稽徵法第47條第
1 款、第41條，刑法第11條前段、第2 條第1 項前段，修正前刑
法第41條第1 項前段、第51條第5 款，廢止前罰金罰鍰提高標準
條例第2 條，現行法規所定貨幣單位折算新臺幣條第2 條，中華
民國96年罪犯減刑條例第2 條第1 項第3 款、第7 條，判決如主
文。
本案經檢察官甲○○庭執行職務。
中　　華　　民　　國　　96　　年　　10　　月　　19　　日
                  刑事第十五庭  法　官  方錦源
以上正本證明與原本無異。
如不服本判決，應於判決送達後10日內，向本院提出上訴狀。
中　　華　　民　　國　　96　　年　　10　　月　　19　　日
                                書記官  鄧思辰
附表
 ┌──┬──────┬──────┬──────┬─────┐
 │編號│取得發票時間│金額：新台幣│92年7 月申報│發票號碼  │
 │    │            │            │逃漏營業稅  │          │
 ├──┼──────┼──────┼──────┼─────┤
 │ １ │94年5 月25日│567,000元   │27,000元    │FU00000000│
 ├──┼──────┼──────┼──────┼─────┤
 │ ２ │94年5 月28日│756,000元   │36,000元    │FU00000000│
 ├──┼──────┼──────┼──────┼─────┤
 │ ３ │94年6 月5 日│425,250元   │20,250元    │FU00000000│
 ├──┼──────┼──────┼──────┼─────┤
 │ ４ │94年6 月8 日│138,600元   │6,600元     │FU00000000│
 ├──┼──────┼──────┼──────┼─────┤
 │ ５ │94年6 月12日│176,715元   │8,415元     │FU00000000│
 ├──┼──────┼──────┼──────┼─────┤
 │    │  合    計  │2,063,565元 │98,265元    │          │
 └──┴──────┴──────┴──────┴─────┘
附錄本案論罪科刑法條全文：
修正前商業會計法第71條
商業負責人、主辦及經辦會計人員或依法受託代他人處理會計事
務之人員有左列情事之一者，處5 年以下有期徒刑、拘役或科或
併科新臺幣15萬元以下罰金：
一  以明知為不實之事項，而填製會計憑證或記入帳冊者。
二  故意使應保存之會計憑證、帳簿報表滅失毀損者。
三  意圖不法之利益而偽造、變造會計憑證、帳簿報表內容或撕
    毀其頁數者。
四  故意遺漏會計事項不為記錄，致使財務報表發生不實之結果
    者。
五  其他利用不正當方法，致使會計事項或財務報表發生不實之
    結果者。
稅捐稽徵法第41條
納稅義務人以詐術或其他不正當方法逃漏稅捐者，處5年以下有
期徒刑、拘役或科或併科新台幣6萬元以下罰金。
稅捐稽徵法第47條
本法關於納稅義務人、扣繳義務人及代徵人應處徒刑之規定，於
左列之人適用之：
一  公司法規定之公司負責人。
二  民法或其他法律規定對外代表法人之董事或理事。
三  商業登記法規定之商業負責人。
四  其他非法人團體之代表人或管理人。
